【裁判字號】    97,選上訴,31
【裁判日期】    981014
【裁判案由】    選罷法
【裁判全文】
臺灣高等法院刑事判決                97年度選上訴字第31號
上  訴  人  丙○○
即  被  告
選任辯護人  丁○○律師
            楊雅萍律師
上  訴  人  乙○○
即  被  告
選任辯護人  葉大慧律師
上列上訴人因違反公職人員選舉罷免法案件，不服臺灣基隆地方
法院97年度選訴字第2 號，中華民國97年9 月26日第一審判決（
起訴案號：臺灣基隆地方法院檢察署97年度選偵字第2 號、第5
號），提起上訴，本院判決如下：
    主  文
上訴駁回。
乙○○緩刑肆年。
    事  實
一、丙○○係第6 屆之立法委員，亦為第7 屆立法委員選舉臺北
    縣第12選區立法委員參選人（臺北縣第12選舉區包括汐止市
    、瑞芳鎮、平溪鄉、雙溪鄉、貢寮鄉、金山鄉及萬里鄉等7
    鄉鎮市），乙○○則係臺北縣瑞芳鎮瑞濱里里長兼里長聯誼
    會會長，亦為丙○○瑞芳競選總部之執行總幹事。緣丙○○
    之妻庚○○曾於民國（下同）96年6 月20日，自其華南銀行
    內湖分行帳號000000000000之帳戶內提領新臺幣（下同）60
    萬元現金，再於數日後透過不知情之甲○○，以借款為由，
    在臺北縣瑞芳鎮○○路○ 段27號甲○○之住處交付60萬元予
    乙○○，供作乙○○助選事項花用。丙○○、乙○○為鞏固
    丙○○在臺北縣瑞芳地區之票源，使其在單一選區兩票制之
    激烈選情下能順利當選連任，先由乙○○於96年11月8 日、
    9 日晚上5 時許起，在臺北縣瑞芳鎮○○路32之8 號中天海
    產樓，分2 次各支付11,600元、11,400元，辦桌宴請臺北縣
    瑞芳鎮之里長午○○、余坤城、謝榮壽、丑○○、江李美女
    、王添來、蘇進益、黃光輝、陳子玉、吳顯煌、鄧麗華、曾
    素貞、許麗玲、黃金盛、王坤吉、周樹木、謝東隆、寅○○
    等人，以拉攏其等之關係，席間乙○○則央請里長支持屬瑞
    芳鎮出身之丙○○，丙○○亦到場向上開里長敬酒、拜票而
    尋求其等之支持。丙○○、乙○○2 人嗣後得知臺北縣瑞芳
    地區農會理事長林光明將於96年11月20日晚上6 時許，在臺
    北縣瑞芳鎮○○○○路106 巷190 號瑞慈宮舉辦娶媳婚宴，
    有多數里長已收到喜帖，應會到場參加，2 人竟基於共同對
    有投票權人交付賄賂之犯意聯絡，遂由乙○○從庚○○於96
    年6 月間透過甲○○交付之60萬元當中提撥24萬元作為賄賂
    予數名里長之款項，每一里長之賄款為3 萬元，再由乙○○
    將現金3 萬元逐一裝在白色標準信封內，於96年11月20日晚
    上6 、7 時許，由乙○○帶至瑞慈宮內之婚宴會場內，乙○○見機以裝有3 萬元之白色信封袋1 個交予臺北縣瑞芳鎮龍
    潭里里長余林瑲，行求其於第7 屆立法委員投票日支持丙○○，許其投票權為一定之行使，惟余林瑲當場拒收上開款項
    （余林瑲所涉違反公職人員選舉罷免法案件，另為不起訴處
    分），嗣又趁他人不注意之際，一一交付內裝有3 萬元之白
    色信封1 個予臺北縣瑞芳鎮上天里里長卯○○、吉慶里里長
    辰○○、龍鎮里里長巳○○、光復里里長午○○、猴硐里里
    長未○○、基山里里長丑○○、柑坪里里長寅○○等有投票
    權人（上開7 人所涉違反公職人員選舉罷免法案件，業經檢
    察官為緩起訴處分），並拜託彼等於本屆立法委員投票日支
    持丙○○，丙○○除到場上台致詞拉票外，亦由乙○○及丙○○位於瑞芳服務處之助理林志輝（所涉違反公職人員選舉
    罷免法罪嫌，另經檢察官為不起訴處分）陪同逐桌敬酒，拜
    託收到3 萬元之里長支持其參選，以此方式對有投票權之人
    交付賄賂，以許其等投票權為一定之行使。辰○○、未○○
    收受該賄款後，均因良心不安，分別於1 、2 日之後某時，
    在瑞芳鎮公所外，各將其等所收取之3 萬元返還予乙○○。
    而寅○○於同年月22日下午5 時許，得知丙○○、乙○○均
    會至中天海產樓參加伊所屬義消舉辦之餐宴，其為返還3萬
    元之賄款，遂於同日下午6 、7 時餐宴即將結束之際，趁他
    人未予注意，在某包廂角落內，將所收取之3 萬元連同白色
    信封原封返還與丙○○，口頭上均未為任何表示，而丙○○
    收下後，僅小聲答稱「謝謝」，此外均無詢問其交付該3萬
    元之原因為何，知悉寅○○係返還乙○○先前所交付之賄款
    。嗣法務部調查局台北縣調查站接獲檢舉報請臺灣基隆地方
    法院檢察署檢察官指揮臺北縣政府警察局瑞芳分局，於96
    年12月21日持臺灣基隆地方法院簽發之搜索票，搜索乙○○
    、巳○○、午○○、辰○○、卯○○、丑○○、寅○○、未
    ○○等人住所而循線查獲，並扣得中天海產樓2007年11月份
    行事曆、96年11月份訂餐單3 張、林光明娶媳婚宴喜幛2 幅
    、婚宴照片5 張、禮簿10本、紅包袋9 個、林明智名片2 張
    、記事本1 本、曾素貞2007年行事曆1 本、空白信封、收據
    3 張、筆記紙1 張、瑞芳鎮里長聯誼會收支簿、丙○○競選
    文宣帽、謝榮壽96年度行事曆、臺北縣瑞芳鎮鶴齡早健會會
    員名冊、聯絡資料1 份、文件資料1 份、96年12月21日保證
    金現金捆繩2 條等物；並在巳○○、午○○、卯○○、丑○○住所分別扣得現金3 萬元，始知上情。
二、案經法務部調查局臺北縣調查站報請臺灣基隆地方法院檢察
    署指揮及臺北縣政府警察局瑞芳分局報請該署檢察官偵查起
    訴。
    理  由
壹、程序方面：
一、證人寅○○、卯○○、辰○○、巳○○、午○○、未○○、
    丑○○、壬○○、辛○○、己○○等於法務部調查局臺北縣
    調查站所為之陳述，為被告以外之人於審判外所為之陳述，
    既經被告否認證據能力，依刑事訴訟法第159 條第1 項規定
    ，自無證據能力。
二、又按刑事訴訟法第248 條第1 項、第2 項係規定：「訊問證
    人、鑑定人時，如被告在場者，被告得親自詰問」、「預料
    證人、鑑定人於審判時不能訊問者，應命被告在場。但恐證
    人、鑑定人於被告前不能自由陳述者，不在此限」，依此一
    規定，檢察官於偵查中訊問證人時，除有預料證人、鑑定人
    於審判時不能訊問之例外情形外，檢察官對是否命被告在場
    ，有裁量權，若檢察官命被告在場，始有被告得親自詰問之
    問題。且按詰問權係指訴訟上當事人有在審判庭輪流盤問證
    人，以求發現真實，辨明供述證據真偽之權利，其於現行刑
    事訴訟制度之設計，以刑事訴訟法第166 條以下規定之交互
    詰問為實踐，屬於人證調查證據程序之一環；與證據能力係
    指符合法律所規定之證據適格，而得成為證明犯罪事實存在
    與否之證據資格，性質上並非相同。偵查中檢察官為蒐集被
    告犯罪證據，訊問證人旨在確認被告嫌疑之有無及內容，與
    審判期日透過當事人之攻防，調查證人以認定事實之性質及
    目的，尚屬有別。偵查中訊問證人，法無明文必須傳喚被告
    使之得以在場，刑事訴訟法第248 條第1 項前段雖規定：「
    如被告在場者，被告得親自詰問」，事實上亦難期被告有於
    偵查中行使詰問權之機會。此項未經被告詰問之被告以外之
    人於偵查中向檢察官所為之陳述，依刑事訴訟法第159 條之
    1 第2 項之規定，原則上屬於法律規定為有證據能力之傳聞
    證據，於例外顯有不可信之情況，始否定其得為證據。是得
    為證據之被告以外之人於偵查中所為之陳述，因其陳述未經
    被告詰問，應認屬於未經合法調查之證據，並非無證據能力
    ，而禁止證據之使用。此項詰問權之欠缺，非不得於審判中
    由被告行使以補正，而完足為經合法調查之證據。倘被告於
    審判中捨棄詰問權，或證人客觀上有不能受詰問之情形，自
    無不當剝奪被告詰問權行使之可言（最高法院96年度臺上字
    第4365號判決意旨參照）。經查：證人壬○○、辛○○、楊
    欣怡、寅○○、卯○○、辰○○、巳○○、午○○、未○○
    、丑○○於檢察官偵查時之陳述，反對上開證詞有證據能力
    之被告及其辯護人並未釋明其等證詞有何違法取供等明顯欠
    缺信用性之情事存在，依上開說明，雖其等未經被告等於偵
    查程序為詰問，惟被告等當時並未經檢察官命在場，又無預
    料該共同被告於審判時不能訊問之例外情形，且於法院審判
    程序，被告已對證人壬○○、辛○○、楊欣怡、寅○○、卯
    ○○、辰○○、巳○○、午○○、未○○、丑○○等進行詰
    問程序，而完足為合法調查之證據，亦無不當剝奪被告詰問
    權行使之問題，其等於偵查中之證言自有證據能力。
三、末按被告以外之人於審判外之陳述，雖不符刑事訴訟法第15
    9 條之1 至第159 條之4 之規定，而經當事人於審判程序同
    意作為證據，法院審酌該言詞陳述或書面陳述作成時之情況
    ，認為適當者，亦得為證據；當事人、代理人或辯護人於法
    院調查證據時，知有刑事訴訟法第159 條第1 項不得為證據
    之情形，而未於言詞辯論終結前聲明異議者，視為有前項之
    同意，刑事訴訟法第159 條之1 、第159 條之5 第1 項、第
    2 項分別定有明文。經查，本判決下列所引用前述以外之被
    告以外之人於審判外之陳述或非供述證據，檢察官、被告及
    辯護人等人於本院言詞辯論終結前均未聲明異議，本院審酌
    上開證據資料製作時較無人情施壓或干擾，亦無不當取供，
    及證明力明顯過低之瑕疵，認以之作為證據應屬適當，故揆
    諸前開規定，認前揭證據資料有證據能力，合先敘明。
貳、實體方面：
一、訊據被告乙○○坦承有於事實欄所載之時地，各交付現金3
    萬元予卯○○、辰○○、巳○○、午○○、未○○、丑○○
    、寅○○等7 名里長，並請其等於立委選舉時支持丙○○之
    投票行賄罪犯行不諱。另被告丙○○則矢口否認上開犯行，
    辯稱：伊沒有交付金錢給乙○○，而其妻交付60萬元予乙○○只是單純借貸關係，伊亦無拜託乙○○行賄各該里長，當
    時只是參加林光明之喜宴，乙○○有陪同伊逐桌敬酒，伊也
    有上台講話，是應主持人之邀請，而在台上也有拜託尋求支
    持，敬完酒後即趕回汐止，也沒有再回坐用餐。隔了1 、2
    天後，寅○○有給伊3 萬元，是用白色信封裝著，當時以為
    是要贊助伊之政治獻金，伊收下此3 萬元後，即於11月24日
    汐止總部成立時將錢交給戊○○，並向其表示是寅○○所贊
    助之政治獻金云云。經查：
（一）被告丙○○係第7 屆立法委員選舉臺北縣第12選區立法委
      員參選人，而被告乙○○係臺北縣瑞芳鎮瑞濱里里長兼里
      長聯誼會會長，亦為丙○○瑞芳競選總部之執行總幹事。
      另證人余林瑲、卯○○、辰○○、巳○○、午○○、未○○、丑○○、寅○○分別為臺北縣瑞芳鎮龍潭里、上天里
      、吉慶里、龍鎮里、光復里、猴硐里、基山里、柑坪里里
      長，並均為該屆立法委員第12選區有投票權之人，為被告
      丙○○、乙○○，及證人余林瑲、卯○○、辰○○、巳○○、午○○、未○○、丑○○、寅○○等人於調查或偵審
      時陳述在卷。
（二）又被告乙○○對於其如何於前揭時地行賄各該里長而約其
      為投票權一定行使之犯行，迭於調查或偵審時供承在卷，
      核與證人寅○○於偵查及原審審理時證稱：被告乙○○交
      信封給伊時，有表示要伊支持丙○○，乙○○沒有要伊如
      何運用這3 萬元等語（見96年度選他字卷(一)第243 頁；原
      審卷(一)第154 頁）；證人卯○○於偵查及原審審理時證述
      ：被告乙○○將白色信封袋直接塞到伊口袋外裡，並跟說
      ：「拜託，支持一下在地的」，大家都了解是要支持丙○○，伊沒有參加丙○○的競選活動等語（見96年度選他字
      卷(一)第92頁；原審卷第128 頁）；證人辰○○於偵查及原
      審審理時證實：被告乙○○平時如果是公事、文件，都會
      請里幹事拿給伊，或者直接在公開場合交給伊，並不會刻
      意避開眾人私下交給伊任何文件或金錢，雖然給信封時乙○○沒有說任何話，但是現在是選舉期間，伊直覺是錢，
      伊拿到3 萬元後，沒有幫丙○○做任何事，亦無幫忙造勢
      或動員等語（見96年度選他字卷(一)第101 頁、第101 頁反
      面；原審卷第129 頁、第130 頁）；證人巳○○於偵查及
      原審審理時證稱：伊走到柱子旁邊後，被告乙○○給伊一
      個白色標準信封袋，同時表示「幫忙一下」等語，因為之
      前就知道乙○○是幫丙○○競選，所以知道乙○○是要伊
      支持丙○○，這3 萬元是乙○○要伊支持丙○○並幫丙○○拉票之代價，該3 萬元現金現已全數花完，拿到錢之後
      亦無幫忙丙○○做什麼事等語（見96年度選他字卷(一)第79
      頁、79頁反面；原審卷第133 頁、第134 頁）；證人午○○於偵查中證述：被告乙○○將白色信封袋塞到伊外套口
      袋內時什麼都沒說，該筆3 萬元已經花用完，因為乙○○
      之前都是支持丙○○，所以知道這是乙○○要伊支持丙○○之賄款，伊拿到該筆3 萬元之後，只有在96年12月9 日
      參加丙○○於瑞芳火車站前競選總部成立大會，乙○○並
      沒有要伊幫忙動員，最多只有說有活動時要伊多帶幾位朋
      友參加等語（見96年度選他字卷(一)第62頁、第63頁）；證
      人未○○於偵查及原審審理時證稱：乙○○拿錢給伊時，
      就知道是錢，伊知道乙○○要賄選，並且拒絕他，但因乙○○把錢推來推去不好看，所以隔幾天後才還給乙○○，
      伊與乙○○之前聊天時，乙○○就提到他支持丙○○，乙○○拿錢時沒有要求我要動員等語（96年度選他字卷(一)第
      129 頁；原審卷第144 頁）；證人丑○○於偵查及原審審
      理時證實：被告乙○○給伊一個白色信封，並表示要拜託
      伊等支持丙○○，拜託時沒有約定要做何事，也沒有要伊
      幫忙動員等語（見96年度選他字卷(一)第110 頁、第110 頁
      反面；原審卷第148 頁、第149 頁）；證人余林瑲於偵查
      中證稱：喜宴坐下來後，被告乙○○突然走到伊位置旁邊
      ，直接從桌下塞到東西至伊手上，他當時說「你看就知道
      了」，乙○○雖然沒有講這筆錢是給伊個人或要伊轉發出
      去，但是伊想是要給自己等語（見96年度選他字第243 號
      卷(一)第70頁）。如此相互勾稽，堪認被告乙○○於林光明
      娶媳宴會中，將裝有3 萬元之白色信封交付予余林瑲、寅
      ○○、卯○○、辰○○、巳○○、午○○、未○○、丑○○等里長，雖被告乙○○未明確或直接告知上開證人收受
      上開款項後於立法委員選舉時要投票予丙○○，然確實對
      證人等表示「支持在地」、「幫忙一下」等語，顯係對有
      投票權之選民，許為相當之代價，對選民從事行求及交付
      賄賂之行為，促使選民許以投票予被告丙○○。況上開證
      人並非投入丙○○之競選行列之人，而被告乙○○於交付
      金錢之前後亦無告知該筆錢係用何項事務上（如用於動員
      人力等選舉事務費），又系爭款項係於隱蔽之情形下交付
      ，且上開證人均知被告乙○○當時係為丙○○助選、拉票
      等情，其中證人未○○、辰○○於收到款項後於隔日即將
      款項返還予乙○○，其他人亦大多不敢使用該筆款項，堪
      認被告乙○○將裝有3 萬元白色信封交付上開里長時，確
      為要求上開里長等人於選舉中支持丙○○，且各該里長均
      知被告乙○○交付金錢之用意係為行賄，而無曲解為其他
      用途。被告丙○○辯稱：證人卯○○、寅○○、辰○○、
      巳○○、午○○、未○○、丑○○等人曾於原審審理時表
      示收受乙○○交付之3 萬元應不致影響其等投票之意向云
      云，然從我國之社會大眾觀念、人民生活水準等角度觀之
      ，現金3 萬元之數目非微，在客觀上仍足以動搖或影響一
      般人之投票意向，且有投票權之人收受賄賂後有無依約定
      投票予該行賄之人，亦非所問，是上開證人等之證述，自
      無從為被告等人有利之認定。
（三）被告乙○○於96年間為前揭賄選行為前，即以其子胡延均
      之名義向臺北縣瑞芳地區農會（以下簡稱：瑞芳農會）貸
      款，以自己名義向臺北縣瑞芳區漁會（以下簡稱：瑞芳漁
      會）貸款，且其中向瑞芳農會之貸款自96年10月2 日開始
      即無償還本息之紀錄，並於96年11月31日轉為催收帳戶，
      而向瑞芳漁會之貸款則於96年6 月29日後即未償還，並於
      96 年7月23日轉為催收帳戶等情，業據被告乙○○供述在
      卷，且經證人即被告乙○○之妻辛○○證述明確，並有瑞
      芳農會貸款資料與償還明細表、瑞芳漁會貸款申請書暨償
      還明細表等附卷可稽。另被告乙○○於偵查及於原審審理
      時亦自承：伊於96年年初之農曆過年前，有向瑞鋐遊覽車
      公司老闆陳秀義借款40萬元，迄今仍未償還；向鎮長顏世
      雄借20萬元，亦未償還；另有向鎮公所員工游小姐借20萬
      元，是於96年農曆過年後沒多久向她所借；跟徐煌德借20
      萬元，已經借8 個月，到現在還沒還；向高天助借10萬元
      ，是在96年5 月所借，也沒有償還；上開借得之錢，都是
      拿來償還之前向別人借貸之款項，作為週轉之用；另於95
      年向壬○○所借之款項100 萬元，尚未完全償還，每個月
      尚須付1 萬元之利息，另於96年向壬○○借80萬元等語（
      見96年度選他字第243 號卷(二)第282 頁、第283 頁；原審
      院卷(一)第287 頁）。顯見被告乙○○於本件賄選行為前，
      經濟狀況即不佳，尚須靠借貸渡日，絕無餘裕自己籌資替
      被告丙○○賄選，更不可能為替被告丙○○行賄，而向他
      人借貸作為行賄之資金，則其用於本件賄選所需之資金，
      顯非被告乙○○所有，而係他人提供，應無疑義。
（四）又被告乙○○雖曾陳稱：其買票之資金來源係向壬○○借
      得之80萬元云云，惟查：
    (一)被告乙○○於偵查中陳稱：伊交給里長之3 萬元都是向壬○○所借得，共現金80萬元，扣除不會拿的里長，80萬元
      絕對夠，向壬○○借的80萬元中之30萬元是於96年7 、8
      月間在瑞芳某處由壬○○交付現金給伊，另外50萬元則是
      在96年8 月間某日，由壬○○交給伊朋友癸○○，過1 、
      2 天後伊再向癸○○拿取，壬○○未直接把50萬元拿到伊
      住處，是因如果讓其妻知悉伊向女人借錢之事，夫妻間會
      引起糾紛，伊拿給每位里長之3 萬元部分，只花費10幾萬
      元而已，剩下款項伊拿30萬元還給壬○○，另外幫兒子胡
      延均請律師花6 萬元、欠鄰居1 、2 萬元，共花費10幾萬
      元，在96年11月初在中天餐廳辦2 場瑞芳里長聯誼會，花
      了2 萬5 千元，其他陸續花用掉。另外在95年間向壬○○
      借100 萬元尚未償還，每月付她1 萬元之利息。伊向壬○○借款80萬元，並沒有開票擔保，因為金額比較大，所以
      壬○○是向別人借錢再借給伊，向壬○○借30萬元時，係
      與壬○○相約在瑞芳，由壬○○於伊車上交付現金給伊等
      語（見96年度聲羈字第216 號卷第7 頁、第8 頁；96 年
      度選他字第243 號卷(二)第153 頁、第155 頁、第283 頁；
      97年度選偵字第2 號卷(二)第67頁）。然被告乙○○於原審
      審理時卻證稱：96年間跟壬○○借了好幾次錢，最後一次
      是96年7 、8 月借了30萬元，還了之後，差不多一個禮拜
      再跟她借50萬元，均沒有約定利息，借30萬元時並沒有提
      供擔保，後來應壬○○之要求，才開女兒胡舒嵐的票給她
      ，之後陸續還錢，票還在壬○○那裡，借50萬元時則無開
      票。伊向壬○○借款時，都說要做工程、要賺錢，借30萬
      元時，是伊與壬○○約在瑞芳街上，由伊及太太開車前去
      ，借50萬元時，因為壬○○說調到錢而在癸○○店內比較
      方便拿，且伊也放心癸○○，所以請癸○○代收壬○○所
      借之50萬元，伊過1 、2 日才去癸○○早餐店內拿錢，借
      30萬元實際上用來軋票，軋了以沒幾天馬上又還給壬○○
      ，是分三次還，每次還10萬元，在支票屆期前就還，另外
      借來之50萬元是放在衣櫥裡，借錢後1 、2 個月內，壬○○不斷打電話向伊要錢，有時候打家用電話00000000，或
      打手機0000000000，目前欠她一筆50萬元，還有一筆100
      萬元，是自90幾年起陸續所借，辛○○知道伊借30萬元，
      但不知道50萬元是透過癸○○轉交等語（見原審卷(一)第27
      6 頁至第281 頁、第284 頁、第289 頁）。是被告乙○○
      於偵查中及原審審理時對於如何向壬○○借款80萬元之細
      節，於偵查中先陳稱：向壬○○借得之80萬元均未開立任
      何票據作為擔保，30萬元係借得80萬元之後，沒有使用而
      剩餘之款項，後來即返還予壬○○，然於原審審理中卻改
      稱：借30萬元有開立其女兒胡舒嵐之支票作為擔保，且30
      萬元返還後才又向壬○○借得50萬元，其前後所證已有不
      符之處。且依被告乙○○於偵查中所稱向壬○○所借之80
      萬元尚有剩30萬元，若屬事實，惟如前述，被告乙○○當
      時負債甚多，若有剩餘，亦可先行償還其他小額債務，然
      其未為此途，竟長期置放家中伺機為被告丙○○進行賄選
      ，實與常情不合，是被告乙○○所稱有於96年7 、8 月間
      向壬○○借得80萬元云云，是否可信，非無疑問。況依本
      件之通訊監察譯文顯示，均查無壬○○向乙○○催討債務
      之電話內容，是被告乙○○所稱伊向壬○○借款80萬元，
      且壬○○不斷以電話討債等情，亦無可採。
    (二)又證人壬○○於96年12月22日最初偵查時先否認有借款予
      乙○○一事，其證稱：很久以前在鎮公所時，曾借錢給乙○○過，借多少已忘了，但是乙○○已經償還，當時與乙○○還是同事，伊不知道乙○○為何要說向伊借80萬元，
      伊確實沒借錢給乙○○等語（見96年度選他字第243 號卷
      (二)第86頁）；嗣於其後於偵查中改證稱：96年7 、8 月夏
      天乙○○向伊借30萬元，是乙○○開車至伊位於瑞芳之娘
      家交付，相隔不超過1 個月，又向伊借50萬元，伊是拿給
      阿進（即癸○○）再轉交，先前到地檢署證稱乙○○沒有
      向伊借錢，係因伊以為是詐騙集團，乙○○向伊借30萬元
      時，一開始沒有開票給伊，後來才補開1 張面額30萬元發
      票人為胡舒嵐之支票，乙○○向伊借50萬元時沒有開票給
      伊，借給乙○○之30萬元是伊向何玉鳳標會款項所剩餘，
      50 萬 元則是伊以先生之名義向基隆一信貸款本來準備用
      來買房子，因乙○○說有急用，就先借給乙○○，乙○○
      所借這筆80萬元完全沒有償還，另外乙○○在年初所借之
      另外一筆20幾萬元借款也還沒還等語（見97年度選偵字第
      2 號卷(二)第61頁、第62頁）。則若證人壬○○確實有借款
      予乙○○，並非不合法之事，何以於檢察官初次訊問時予
      以否認，又檢察官訊問之地點係在檢察署之偵查庭內，其
      為何會以訊問者係「詐騙集團」而不敢如實陳述，證人壬○○上開說辭實難以理解。再證人壬○○於原審審理時又
      再改變證詞，證述：96年8 月份共借乙○○80萬元，分兩
      次借，第1 次借乙○○30萬元，該30萬元是標會的錢，後
      來是乙○○開車來瑞芳娘家附近拿錢，車上還有辛○○，
      伊是隔著車窗將錢交給乙○○，第2 次借50萬元是經由瑞
      芳鎮東和里開早餐店之癸○○轉交，是伊在上午早餐店營
      業時開車到癸○○店外，由癸○○出來拿錢，乙○○2 次
      借錢都是說要軋票，2 次都有開胡舒嵐之支票作擔保，於
      第2 次借乙○○50萬元時，乙○○已還清第1 次借款30
      萬（分3 次還，每次10萬元），但伊將30萬元之支票還給
      乙○○，後來第2 次借50萬元時，乙○○再開1 張20萬元
      胡舒嵐名義之支票，連同先前所開之30萬支票作為擔保，
      並提出房屋所權狀作為擔保，乙○○自3 、4 年前陸續向
      伊借1 百多萬元也都沒有還等語（見原審卷(一)第261 頁至
      263 頁）。非但與前揭所證互有差異，且與被告乙○○上
      開所證亦不相同，實難採信。況證人壬○○所提出之互助
      會單所示壬○○得標之時間在96年9 月及10月間（見原審
      卷(一)第236 頁），與其稱因標會所得而於96年8 月借30萬
      元予被告乙○○之時間顯然不符；再依證人壬○○提出其
      夫許開旭於基隆一信忠二路分社帳號0000000000000 號帳
      戶存摺（見原審卷(一)第246 頁以下），顯示該帳戶每月會
      自動扣息1 萬餘元，則壬○○就其所述另外借予乙○○10
      0 萬元之借款（與本案無關），每月尚向乙○○收取1 萬
      元之利息，然在借貸80萬元時，竟願背負每月繳息萬餘元
      之成本，仍無息借款予被告乙○○，顯然有悖常理，故其
      證述不足採信。足認被告乙○○買票之資金來源並非來自
      壬○○。
    (三)再證人即被告乙○○之妻辛○○於偵查中固證稱：伊知道
      被告乙○○於96年8 月初向壬○○借得80萬元，乙○○有
      開80萬元支票給她，伊有看到，但是不知道開了幾張支票
      ，伊不知道乙○○如何使用這80萬元，也不知道這80萬元
      放在哪裡，胡舒嵐之支票從96年7 、8 月間開始跳票，就
      沒有再開支票，乙○○所借80萬元，其中30萬元是透過「
      小麗」轉交給乙○○，另外50萬元是透過癸○○交給乙○○，是乙○○於96年7 、8 月間所述等語（見97年度選偵
      字第2 號卷(一)第277 頁、第280 頁）。惟查，證人辛○○
      於96年12月26日9 時22分許，被告乙○○經原審收押禁見
      後（被告乙○○於96年12月22日羈押），與「小麗」即證
      人子○○有下列通聯對話內容：「辛○○（下簡稱B ）：
      我跟律師講，我說阿雪（指壬○○）先拿個30萬給你，再
      經過拿給乙○○，但你不要講那是賭博的。子○○（下簡
      稱A ）：好。B ：他說他也不曉得啊，阿雪他拿給我，我
      再拿給乙○○，律師打電話來說2 點半要開庭，我也看不
      到，不用去啊。A ：問題你們那個到底是什麼事也搞不清
      楚。B ：昨天你沒來，要不我就講給你聽了。A ：今天我
      會過去。B ：律師要去開庭啊。A ：他也沒調我啊。B ：
      對啊，他會打給你啊，我也不知道你的正名，我是說小麗
      啊，阿進我知道叫癸○○，後來又拿個50萬，阿進經手嘛
      ，他們一直說我們買票，哪有買票，現在是抓買票，他若
      是打給你，你就說30萬是阿雪拿給你，你再拿給乙○○的
      。A ：不知啦，買票？B ：哪有買票！A ：根本扯不上關
      係，是你們要給我錢，怎麼變成我給你們錢？A ：啊，這
      個電話，等一下，我打電話給你。」等情，有該通訊之監
      察作業報告表附卷可稽（見96年度監字第251 號卷第77頁
      反面編號42），而檢察官於偵查中即針對上開通訊監察譯
      文內容，訊問證人辛○○，其仍證稱：「『小麗』有經手
      30萬元，『他會打給你』的『他』是指律師，我告訴廖穎
      愷律師『小麗』的電話」等語（見97年度選偵字第2 號卷
      (一)第312 頁）。其後於審判中再改稱：96年7 、8 月間伊
      與乙○○開車到瑞芳鎮○○路上向壬○○借30萬元，因為
      伊玩臺指期貨欠「小麗」30萬元，告知乙○○此事，所以
      乙○○幫忙借款30萬元還給「小麗」，所借30萬元已全還
      給「小麗」，並不知道乙○○有無另向壬○○借50萬元，
      96年9 月乙○○有向伊表示有向壬○○借80萬元，伊不知
      道有無涵蓋這30萬元，是聽到乙○○在電話中提到癸○○
      ，才知道這事，在偵查中所說30萬元是透過「小麗」轉交
      給乙○○，是因為當時乙○○已經被羈押，伊整個人都暈
      了，且有吃行政院衛生署基隆醫院的藥，當時說什麼話伊
      都不知道，不知道為何監聽譯文內容顯示伊與「小麗」通
      話之內容，原先欠「小麗」30萬元，不敢讓乙○○知道，
      後來才向乙○○說伊欠小麗30萬元，乙○○才去向壬○○
      借30萬元，借來之30萬元是先還給「小麗」，為什麼會打
      電話給「小麗」，現在也記不清楚，後來這30萬元有沒有
      還給壬○○，伊不知道等語（見原審卷(一)第299 頁至第30
      1 頁）。而證人即被告乙○○聽聞證人辛○○上開證詞後
      ，嗣再改稱：伊本來借30萬元預備要軋票用，後來太太說
      欠人家錢，才把30萬元給伊太太，借來之30萬元並非買票
      用，只有50萬元是準備要給里長的等語（見原審卷(二)第61
      頁、第62頁），被告乙○○對於30萬元之使用目的所證前
      後不一，且為附和證人辛○○所述而更改證詞。益徵被告
      乙○○並無向壬○○借款80萬元，否則何以一再更改證詞
      ？再經原審傳喚綽號「小麗」即證人子○○到庭，並提示
      上開所示之通訊監察譯文內容後，證人子○○證稱：大家
      都叫伊「小麗」，對於伊與辛○○前開對話內容，現在已
      沒有什麼印象，但印象中乙○○被關之後，有和辛○○通
      過電話，辛○○所講的話，伊都聽不懂，伊沒有跟壬○○
      拿過30萬元，也沒有把30萬元交給乙○○。伊不懂辛○○
      於電話中為何講30萬元是壬○○拿給伊，伊再拿給乙○○
      等情，是辛○○欠伊錢，但已經償還，怎麼會說是壬○○
      拿30萬元給伊，伊再拿給乙○○等語（見原審卷(二)第53頁
      、第54頁），堪認壬○○並未經由子○○將30萬元交付給
      乙○○。另查，辛○○於96年12月25日16時37分與胡憲章
      （為丙○○瑞芳競選總部總幹事）之妻李陳素琴對話如下
      ：「辛○○（下簡稱A ）：剛才我有過去，我打給律師，
      他說昨天有去看，結果怎樣也沒有告訴我，他告訴我忘記
      了，我告訴他要互相配合才對，我剛才又告訴他兩個證人
      ，80萬經過一個「阿進」，我也告訴他電話，我說這樣有
      無幫助，他說有啊，一個30萬也是經過一個叫「小麗」拿
      給乙○○的。李陳素琴（下簡稱B ）：是這樣子的喔。A
      ：對啊，我告訴律師到底怎樣也要告訴我，我才能配合啊
      ，他去看也不告訴我裡面的狀況。...A：律師說我們見不
      到人，我問律師對他有沒有幫助，他說有啊，我又給他兩
      個證人了，一個50萬經過什麼人，一個30萬經過什麼人。
      B ：了不起（台語）。A ：我要律師開完庭告訴我，要不
      然我怎會知道，他確實是有跟他借錢，他說沒借，之前自
      92年迄今加起來有100 多萬，這4 個月裡面又跟他借的80
      萬，所以他才會說跟他借80萬。B ：他不要承認？A ：嗯
      啦，他是放高利貸所以不敢講。...A：好啦，晚上有人會
      來聊天，我再給他怎麼教怎麼講」，亦有該通訊監察作業
      報告表附卷可佐（見96年度監字第251 號卷第77頁編號41
      ），足認辛○○於乙○○收押禁見後，其為將本案導向乙○○買票之資金係向壬○○所借之目的，乃勾勒出乙○○
      向壬○○借款80萬元，其中30萬元係由「小麗」即子○○
      經手，另50萬元係由「阿進」即癸○○經手之不實證據，
      其中子○○並未由壬○○處收受30萬元以轉交予乙○○等
      情，已如前述，而證人辛○○因擔心串證經法院察覺，遂
      於原審審理時改稱：因乙○○在電話中講到癸○○，才知
      乙○○有透過癸○○轉交50萬元一事云云，然查，證人即
      被告乙○○卻於原審審理時證稱：辛○○不知道50萬元是
      透過癸○○轉交，於伊被收押前均不知道此事，伊亦無向
      其他人說過此事等語（見原審卷(一)第289 頁、第290 頁）
      ，則證人辛○○、乙○○所述矛盾之處明顯可見，益證被
      告乙○○所述其向壬○○借款，並透過癸○○、子○○轉
      交一事，絕非事實。
    (四)綜上所述，證人乙○○對於其買票之資金來源，究竟係向
      壬○○借80萬或僅其中之50萬元，前後證述不一，若其賄
      選資金來源為50萬元，何以會提及與賄選花費無關之30萬
      元？又倘證人乙○○、壬○○所述乙○○所借之30萬元係
      壬○○當面交付乙○○，何以其2 人所稱在場之辛○○於
      偵查中卻又提及係經友人「小麗」交付？並曾於被告乙○○經羈押後，以電話要求子○○應為如何之證述？足認壬○○實際上並無借款30萬元予乙○○。況壬○○若素與乙○○有金錢往來，壬○○自可將親自交現金交給乙○○或
      轉至乙○○所使用之帳戶，又何須經由癸○○轉交。是證
      人癸○○、壬○○、乙○○等人之證詞，顯與常情有違，
      均難以採信。
（五）證人庚○○確有於96年6 月20日自其華南商業銀行內湖分
      行帳號000000000000號帳戶內提領60萬元現金等情，此有
      華南商業銀行內湖分行97年4 月14日華內字第0970075 號
      函附之存款往來明細表附卷可稽（見原審卷(二)第2 頁、第
      3 頁）。另查：
    (一)證人庚○○於偵查中證稱：96年6 月中旬乙○○透過甲○○向伊借錢，過了幾天才借他60萬元，伊是領現金請甲○○交給乙○○，幾天後乙○○託甲○○拿3 張胡舒嵐開立
      票期分別為96年8 月30日、10月30日及12月30日之支票給
      伊，伊拿去上海銀行松山分行託收，第一次有兌現，第二
      次因為錢不夠，所以沒有兌現，乙○○就拜託甲○○向伊
      表示沒辦法兌現，伊則說支票都已經拿去託收了，就再借
      他20萬元，把這筆錢匯入胡舒嵐之帳戶，讓該張支票兌現
      ，兌現之後這筆錢就回到伊之帳戶，第3 張支票是96年12
      月底到期，伊把該張20萬元之支票抽回，沒有提示等語（
      見97年度選偵字第2 號卷(一)第317 頁）；於審判時復證稱
      ：在96年6 月中旬左右，甲○○有打電話給伊，表示說乙○○要借60萬元，問伊可否借錢給他，伊說還要再算算看
      ，所以沒有答應他，過了幾天甲○○又問伊，伊剛好有錢
      ，才答應，並從戶頭領了60萬元，伊係於臺北市立南港區
      ○○街之辦公室內將錢交給甲○○，當時甲○○沒有交付
      收據或借據、票據等，過了幾天之後，甲○○有拿3 張胡
      舒嵐之支票到伊公司交給伊，伊把那些票就存在伊於上海
      銀行一般之活儲戶頭託收，第1 張20萬元支票於96年8 月
      30日有兌現，第2 張20萬元發票日是96年10月30日之支票
      ，甲○○打電話給伊說乙○○告知該張支票沒有辦法兌現
      ，伊說不行，因伊已經將支票託收，抽不回來，之後甲○○就叫乙○○直接與伊聯絡，乙○○打電話給伊，伊也跟
      他說票存進去抽不回來，並表示要其把錢存進去後，於兌
      現後才有辦法將錢再借給他，乙○○說他沒有錢無法存入
      帳戶，伊於是就將自己之現金20萬元先電匯至胡舒嵐之支
      票帳戶，該紙支票就兌現並存入伊之帳戶內，第3 張20萬
      元發票日是96年12月30日之支票，伊知道乙○○發生事情
      ，不可能兌現，所以就先把票抽回來。伊與乙○○之間之
      金錢往來就只有這一次，當時是甲○○說乙○○兒子發生
      事情需要用錢，問伊可否借錢給乙○○等語（見原審卷(二)
      第84頁、第85頁）。而證人庚○○所稱被告乙○○開立之
      發票人為其女兒胡舒嵐之名義、支票號碼分別為FA000000
      0 、FA0000000 、FA0000000 ，發票日依序為96年8 月30
      日、96年10月30日、96年12月30日，面額均為20萬元之支
      票，庚○○均委託上海商業儲蓄銀行松山分行帳號000000
      00000000號帳戶代收，其中發票日為96年8 月30日之支票
      有兌現，而發票日96年10月30日之支票乙○○事先知無法
      兌現，故由庚○○先電匯20萬元至胡舒嵐之臺北縣瑞芳地
      區農會帳號0000000000帳戶內，使該張支票得以兌現等情
      ，有胡舒嵐之瑞芳地區農會帳號0000000000帳戶交易明細
      表、庚○○之上海商業儲蓄銀行松山分行帳號0000000000
      0000號對帳單在卷可憑（見96年度選他字第243 號卷(二)第
      130 頁；97年度選偵字第2 號卷(二)第264 頁、第265 頁）
      ，是被告丙○○之妻庚○○確曾於96年6 月20日以後某日
      ，將60萬元經由丙○○在瑞芳地區之助理甲○○交付給被
      告乙○○等情，堪信為真實。
    (二)證人庚○○雖證稱有借錢予被告乙○○云云，惟據被告乙○○於偵查中供稱：從來沒有向丙○○借過錢，曾經叫甲○○去幫伊借過錢，時間大約在96年2 、3 月間，伊向甲○○表示有欠錢，看可以不可向委員借個5 、60萬元，剛
      開始借不到，就向丙○○之父親借了20萬元，這筆錢伊借
      了1 、2 個月後就還了，是拿現金還給丙○○之父親，丙○○不借伊，說他那陣子手頭比較緊，甲○○也沒有借錢
      給伊，伊亦沒有向庚○○借過錢，平時和丙○○太太沒有
      聯繫，只打過一通電話說要找丙○○等語（見97年度選偵
      字第2 號卷(一)第266 頁）。嗣因證人庚○○於前開偵查中
      證稱有透過甲○○交付60萬元之借款予乙○○後，被告乙○○始改稱：伊從來沒有向庚○○借過錢，但有透過甲○○向庚○○借過60萬元，時間大約在96年2 、3 月間，但
      是後來沒有借到，因為甲○○表示沒有錢。伊沒有開票給
      庚○○過，惟曾經持胡舒嵐之支票向別人借錢，但不知有
      無別人拿胡舒嵐之支票向庚○○借錢，伊本人從來沒有拿
      胡舒嵐之支票給庚○○過，伊曾拿胡舒嵐之支票給甲○○
      過，好像是96年2 、3 月間，伊拿票跟甲○○調錢，去支
      付伊欠別人的錢等語（見97年度選偵字第2 號卷(一)第330
      頁）。然於審判中再改稱：伊不是跟庚○○借60萬元，是
      向甲○○借錢，好像是96年2 、3 月所借，甲○○拖到5
      、6 月才借給伊，這60萬元伊拿去軋票，96年8 月間伊有
      拿3張 支票給甲○○，面額共60萬元，其中1 張20萬元已
      在96 年8月30日兌現，另於96年10月底時打電話給甲○○
      請求不要將其他2 張支票提示，因為戶頭沒有錢，跳票會
      很難看等語，甲○○才對伊表示是向庚○○調現，叫伊直
      接跟庚○○講，後來伊打電話給庚○○，庚○○叫伊先籌
      錢讓票可以軋過，再跟她借款，伊向庚○○表示現在籌不
      到錢，叫她先不要提示，後來她就沒有提示等語（見原審
      卷(一)第292 頁）。嗣後又改稱：一開始是在96年2 、3 月
      間，伊跟甲○○說沒有錢，到了96年6 月間，再跟甲○○
      講伊很缺錢，請他務必要幫忙調錢，不然沒有辦法過，過
      幾天，甲○○表示已幫忙調好資金，伊就開票，第1 張票
      96年8 月30日，第2 張是96年10月30日，第3 張是96年12
      月30日，每張票面額都是20萬元，第1 張支票有兌現，第
      2 張支票因為湊不到錢，伊在96年10月30日當天大約中午
      打電話給甲○○，說伊調不到錢，支票不要跳票，跳票很
      難看，結果甲○○就去聯絡，斯時始知是向委員太太調借
      的錢，甲○○就叫伊直接跟委員太太講，伊就打電話給委
      員太太說，拜託她不要軋票，把票抽回來，委員太太說當
      天的票無法抽回，要伊去籌錢，兌現之後，再將錢借伊去
      還該筆款項，但伊表示真的調不到錢，之後再拜託委員太
      太，請她先把錢匯到女兒之戶頭，她再領回去，第3 張支
      票兌現情形，因為當時伊已經收押，所以也不知道處理情
      形，伊向甲○○借錢時，沒有無約定利息，還錢的日期就
      是票期，在偵查中不知道庚○○就是委員太太，到法院後
      始知庚○○是丙○○之妻，伊請甲○○幫忙調錢，到第2
      張支票到期無法兌現，才知道他是向丙○○太太調錢，伊
      不是跟庚○○而是向甲○○借錢，伊從來沒有拿票給庚○○，也不認識庚○○，是拿胡舒嵐之支票給甲○○。對於
      自己在偵查檢察官訊問有無向丙○○、丙○○父母、丙○○親戚借錢時，當時僅問答向丙○○父親借錢，並未向丙○○其他親友借錢等語，係伊認定當時是向甲○○借錢，
      並未向庚○○借錢等語（見原審卷(二)第115 頁至第118 頁
      ）。雖被告乙○○於原審審理時證稱：其於偵查中不知道
      庚○○即是丙○○之妻云云，然查，檢察官於97年1 月29
      日10時4 分偵查時，即訊問：「識否庚○○、丙○○的太
      太？」，當時乙○○即稱：伊不曉得她的名字，伊都叫她
      委員娘，丙○○當委員時，就認識她，有時候她會參加一
      些公開活動等語（見97年度選偵字第2 號卷(一)第265 頁；
      97年度選偵第5 號卷第200 頁），且被告乙○○身為被告
      丙○○瑞芳競選總部之總幹事，與丙○○一定熟稔，豈會
      連丙○○之妻子是何人均不知悉，檢察官於訊問時既已對
      被告長安告告知庚○○即為丙○○之妻，被告乙○○於偵
      查中針對檢察官訊問有關是否向庚○○借款60萬元時，應
      不致不瞭解庚○○為何人，因而誤解而誤答並無向庚○○
      借過金錢。況縱使乙○○當時確實不知道庚○○為何人，
      或依其判斷係認為96年6 月間所借得之60萬元係由甲○○
      出借，然何以於檢察官該次訊問中，亦僅提及於96年2 、
      3 月向甲○○借款5 、60萬元之事，而故意不予說明96年
      6 月間有向甲○○處借60萬元之事？若乙○○與庚○○間
      60萬元之金錢往來係出於單純之借貸關係，為何被告乙○○在檢察官初次訊問時即完全否認，此顯然係刻意隱瞞庚○○有交付60萬元予乙○○之事實，至為明確。
    (三)再證人甲○○先於偵查中證稱：乙○○沒有向伊借過錢，
      平時很少跟乙○○電話連絡，不清楚乙○○之電話號碼等
      語（見97年度選偵字第2 號卷(一)第298 頁），嗣於證人庚○○經檢察官偵訊後，證人甲○○又改證稱：96年5 、6
      月間，乙○○有向伊表示需要約60萬元資金週轉，因剛好
      手邊沒有錢，就向乙○○表示要不要找庚○○借看看，於
      是就將此事告訴庚○○，庚○○要伊等幾天看看，過幾天
      後庚○○打電話給伊說可以借，伊就一次拿60萬元之現金
      給乙○○，並將支票交給庚○○等語（見同上卷第319 頁
      ）。嗣於原審審理時又改稱：乙○○告訴伊其兒子出一些
      事情，需要一些錢處理，伊表示幫忙調調看，並打電話給
      庚○○向她調借60萬元，後來過了幾天，庚○○打電話給
      伊，說有錢可以出借，但是需要開票，後來就請乙○○開
      3 張支票，每張20萬元，一開始並沒有告訴乙○○錢是向
      庚○○支借，是第2 張支票票期快屆期時，乙○○打電話
      給伊表示這張票沒辦法過，伊始跟乙○○表示錢是向庚○○所調借，請他直接向庚○○說明，伊是跟庚○○說自己
      要借錢，而乙○○是向伊借錢，因為乙○○不認識庚○○
      ，也不知道如何跟庚○○聯絡，所以向伊借錢，印象中沒
      有告訴乙○○庚○○是丙○○之太太。至伊在偵訊時所證
      稱乙○○沒有向伊借過錢等語，當時為何那樣回答，伊不
      清楚，伊向庚○○借的60萬元，尚欠40萬元沒有清償，庚○○沒有向伊催討過該40萬元，此筆借貸應是伊要負責等
      語（見原審卷(二)第108 頁至第110 頁）。而庚○○確曾於
      96 年6月20日提領60萬元，該筆現金係經由甲○○轉交乙○○等情，已如前述，然若本件僅為單純之借貸關係，為
      何證人甲○○於偵查中之初亦不承認其有交付60萬元予乙○○之事實，嗣於證人庚○○於偵查中陳稱該60萬元係借
      款之後，甲○○始附和庚○○之證詞，然甲○○對於本件
      究竟係乙○○透過伊向庚○○借款，或其以自己之名義向
      庚○○借款等重要事項，核與證人庚○○所述明顯有異。
      另就庚○○是否知悉被告乙○○借款之原因等情，證人庚○○於本院審理時證稱：甲○○有跟伊表示被告乙○○兒
      子出事，想要調錢等語（見本院卷第134 頁），亦核與證
      人甲○○於本院審理時所證述：伊好像沒有提及乙○○借
      錢之原因等語（見本院卷第138 頁）亦有出入，是乙○○
      與庚○○間究竟有無借貸一事，自有疑問。
    (四)又雖證人庚○○以被告乙○○開立之3 張發票人為胡舒嵐
      之面額各20萬元之支票，以證明該3 張支票為伊借款予乙○○60萬元之擔保，並提出庚○○於上海商業儲蓄銀行帳
      號00000000000000號之託收票據簿影本1 份、乙○○開立
      之第3 張支票（票號FA0000000 、發票日96年12月30日）
      影本1 張為憑。然查，依卷內通訊監察譯文之被告乙○○
      於96年8 月30日與0000000000號電話使用人對話內容顯示
      ：「0000000000（下簡稱B ）稱：喂，乙○○（下稱A ）
      ：你有問嗎？有問啊，人家還沒給他啊。A ：說正經的你
      也幫我問問。B ：真的沒地方問啊。A ：今天有一張跟「
      朝龍」換的，才一張而已就沒給人家兌現該怎辦？B ：問
      了啊，但是他說還沒錢啊... 」（見96年度監字第187 號
      卷第16頁），由上開可知，乙○○以0000000000號電話向
      通話對象明確陳稱：伊有跟丙○○換支票等語，當時正好
      是乙○○所稱交付與庚○○之第1 張支票兌現之時，足認
      乙○○係因與丙○○交換支票才交付胡舒嵐之票號FA0000
      000 之支票，故該張支票之簽發應與庚○○交付60萬元無
      關。況乙○○雖有交付第2 張即票號FA0000000 支票予庚○○，然庚○○明知乙○○已無法兌現，竟未依常理令其
      退票，反竟再匯20萬元至胡舒嵐之上開支票帳戶內，使胡
      舒嵐之支票得以兌現，此有瑞芳地區農會帳戶交易明細表
      1 份在卷可參（見96年度選他字第242 號卷(二)第130 頁）
      ，此顯非一般借貸應有之情狀不同，益證被告乙○○與庚○○之關係絕非毫不相識之借貸與貸與者，被告乙○○所
      開立之第2 張支票亦與庚○○交付60萬元與乙○○無涉，
      應非為擔保債務甚明。又查，被告乙○○之第3 張票號FA
      0000000 支票發票日為96年12月30日，雖當時被告乙○○
      業已經原審法院收押，該支票應無法兌現，然若其等間確
      有此等債務，證人庚○○任其退票即可，又有何必要將該
      支票抽回，更足認雖被告乙○○開立上開3 張支票，均與
      庚○○交付60萬元予乙○○無任何關連，更無所謂擔保借
      款之可言。
    (五)再衡以60萬元之款項對於一般民眾而言，非屬小額金錢，
      若非至親好友身受困境，當無輕易出借之理，而依證人庚○○於本院審理時所證：伊本身與被告乙○○並非熟識，
      且系爭借款並未收取利息等語（見本院卷第134 頁、第13
      5 頁），可認若非另有他人授意，證人庚○○斷無輕易將
      此60萬元之款項交付予被告乙○○，且全無收取任何利息
      或報酬之理。況依證人甲○○於本院審理時證稱：依當時
      之背景，60萬元對伊來說係蠻高之數額，伊本身並無資力
      借錢給乙○○等語（見本院卷第137 頁），則證人甲○○
      本身並無資力擔保其債務，證人庚○○豈有僅依證人甲○○之緣故，借予並非熟識之被告乙○○60萬元之鉅款，此
      顯與常情有違。被告丙○○上訴意旨認：證人庚○○出借
      60萬元款項予被告乙○○，除係因信賴多年好友甲○○之
      緣故外，更有維繫與乙○○情誼及地方人脈考量云云，尚
      難採信。
    (六)至被告丙○○聲請調閱乙○○、庚○○、甲○○等於96年
      9 月20日至96年11月21日間之通訊監察紀錄，經本院函詢
      臺灣基隆地方法院檢察署，該署以98年2 月23日基檢堂實
      97選偵字第2 號函覆本院，上開期間並對無乙○○、庚○○、甲○○等施以通訊監察，有該函文附卷可稽（見本院
      卷第95頁）；又被告丙○○聲請函詢遠傳電信股份有限公
      司被告乙○○所使用0000000000號電話號碼於96年度全年
      度之發話及受話雙向通聯記錄，經本原函詢遠傳電信股份
      有限公司，該公司回覆通聯記錄僅保留6 個月，已查無紀
      錄等情，有該公司之回覆單在卷可佐（見本院卷第97 頁
      ）；另被告丙○○聲請函詢台灣大哥大股份有限公司被告
      乙○○所使用0000000000號電話號碼於96年度全年度之發
      話及受話雙向通聯記錄，經本院函詢台灣大哥大股份有限
      公司，該公司回覆查無用戶門號0000000000號（乙○○）
      申請人個人資料，且依該公司之規定及設備僅足以保存通
      聯記錄6 個月，是本此聲請已逾上開保存期限，因此該公
      司現行系統上無法提供聲請之資料等情，有該台灣大哥大
      股份有限公司2009年2 月19日法大字098019136 號書函在
      卷可稽（見本院卷第99頁）；另被告丙○○聲請函詢中華
      電信股份有限公司電話號碼為「00-00000000~92」於96年
      度全年度之發話及受話雙向通聯記錄，經本院函詢中華電
      信股份有限公司，該公司回覆該通聯記錄已逾6 個月保存
      期限無法提供等語，有該中華電信北區分公司臺北東區營
      運處98年2 月26日服字第0980000047號函在卷可憑（見本
      院卷第102 頁）。可認並無上開聲請之通訊監察紀錄及電
      話通聯紀錄等件可資查詢，無從為被告丙○○有利或不利
      之認定，附此說明。
    (七)綜上所述，庚○○交付被告乙○○60萬元之原因，雖業據
      證人庚○○於偵查中證稱係因被告乙○○經由甲○○向其
      借款云云，惟被告乙○○於偵訊時否認有向庚○○借錢，
      直至原審審理時，方全盤翻供，被告乙○○翻供之原因，
      實屬可疑。又證人庚○○、甲○○、乙○○3 人就乙○○
      如何向庚○○借款之過程證述均前後不一，另乙○○就庚○○對於第2 張支票之處理經過，於審判中之供述亦完全
      相反，且庚○○、甲○○、乙○○3 人對於乙○○與庚○○間是否相識、究竟以何人名義借款、借款之目的、擔保
      之支票提出等借款細節證述亦互相矛盾。而庚○○在乙○○所交付之第2 張支票面臨跳票之情形下，未依常理令其
      跳票，反再匯入20萬元至胡舒嵐之前揭支票帳戶內，使胡
      舒嵐之支票得以兌現，事後又未再要求乙○○提供任何擔
      保，顯與一般借貸常情有違，反見被告乙○○與丙○○間
      之關係非比尋常，絕非一般借貸者與貸與者（指丙○○之
      妻庚○○）之關係。況若依被告乙○○所稱：其於96年8
      月間向壬○○借得之50萬元一直放在家中並無花用等語屬
      實（見原審卷(一)第291 頁），則若被告乙○○確實積欠庚○○前揭款項，為何於第2 張支票之96年10月30日發票日
      屆至前，不趕緊以先前向壬○○借得之現金50萬元中提撥
      其中20萬元存入胡舒嵐之帳戶內，使該支票兌現，反而將
      向壬○○借得之50萬元原封不動放置家中，以備將來替丙○○賄款，而不願意償還對庚○○之債務，此顯有悖於常
      情，顯見被告乙○○所稱向壬○○借得80萬元、及向庚○○借60萬元云云，尚難採信。再證人庚○○於本院審理時
      先稱：甲○○向伊表示乙○○兒子出事想要調錢，通常第
      一次跟伊借錢，伊不大會拒絕等語（見本院卷第134 頁）
      ；嗣又證稱：從甲○○提起借錢至決定出借大概隔了半月
      之久，剛開始不敢貿然答應，借錢給人家都是能推就推等
      語（見本院卷第134 頁），則證人庚○○既稱第一次借款
      ，伊不大會拒絕云云，本件若係因被告乙○○兒子出事，
      急需借錢，證人庚○○豈有違背過去借貸之方式，思考半
      個月始願出借款項予被告乙○○之理，益證證人庚○○前
      開證述之內容相互矛盾，難以採信。衡情，若證人庚○○
      交付60萬元予被告乙○○之理由倘非不可告人，則被告乙○○及證人庚○○、甲○○等人則無庸撰詞以掩飾交付該
      筆款項之真正目的，故庚○○所交付予被告乙○○之上開
      款項，嗣後係被告乙○○作為賄賂前開里長等人之用，可
      以認定。
（六）再被告丙○○雖辯稱：伊以為證人寅○○交還之3 萬元係
      交給伊之政治獻金云云，惟據證人寅○○於偵查中證稱：
      乙○○交信封給伊時，有對伊表示要伊支持丙○○，之後
      在96年11月21日（證人誤記日期）下午5 點多直接把錢拿
      到海濱里之中天餐廳，當面交給丙○○，伊當天有用0000
      000000號電話與丙○○0000000000號電話聯絡，所以才知
      道他在該處，在電話中只有對其表示要去找他，他就直接
      回答其在中天餐廳。伊到中天餐廳將錢交還丙○○時，其
      只有說「謝謝」而已，並沒有說其他話語，且無任何質疑
      為何要拿錢給他等語（見96年度選他字第243 號卷(一)第32
      1 頁）；嗣於原審審理時證稱：伊收到3 萬元後，那包信
      封伊沒有打開，後來原封不動還給丙○○，該處是義消所
      辦之餐會，伊將上開信封交給丙○○時都沒有說話，當時
      伊坐在丙○○之左邊，等人較少餐會快結束時，在餐廳包
      廂裡面直接把該信封交給丙○○，丙○○收到信封後有說
      「謝謝」，伊等沒有其他交談，也沒有說伊要捐款，丙○○也沒有問為何要給他錢，伊所稱乙○○有問伊是否把信
      封交給丙○○等情，是過了幾天之後，在路上碰到乙○○
      時，他主動提起是否有把信封交給丙○○，當乙○○知道
      伊把錢交給丙○○時，沒有什麼反應，也未質問伊為何將
      那包信封交給丙○○等語（見原審卷(一)第157 頁、第161
      頁至第163 頁）。而被告丙○○亦不否認有於上開時地收
      受證人寅○○所交付之內裝有3 萬元之白色信封等情，然
      依被告丙○○當時身為立法委員，對於證人寅○○交付來
      歷不明之物品，理應進一步詢問其信封內為何物、交付之
      原因等，且寅○○係趁餐會即將結束人員稀少時，小心翼
      翼地將該信封原封不動交還被告丙○○，以免旁人發現，
      則在上開情形下，被告丙○○既未打開上開信封，則對於
      信封內裝有何物或交付之緣由豈會全未主動詢問，且於嗣
      後發現其所收受之信封袋內裝有現金時，更應謹慎再次詢
      問原因，以免落入公務人員收受賄賂之口實，然被告丙○○卻在毫無詢問原因之情形下，迅速地將該信封袋收下，
      顯與常情不合。又證人寅○○將該信封交付丙○○後，經
      過數日後在路上遇到乙○○，乙○○即主動詢問寅○○為
      何將該信封交付丙○○等情，業據證人寅○○證述如前，
      被告丙○○於收受寅○○所交付之3 萬元時，既未詢問任
      何原因，且證人寅○○亦未告知丙○○信封內之3 萬元係
      被告乙○○先前交付作為行賄之用，則被告乙○○於遇到
      寅○○時竟能主動詢問寅○○為何將信封交還丙○○等情
      ，茍非被告丙○○與乙○○於事前對於交付信封等情已相
      互有所認識，豈會於寅○○將信封原封不動交付伊時，毫
      無任何表示及詢問，且事後竟將此事告知乙○○而由乙○○向寅○○詢問返還信封之緣由。故由上開情節推之，被
      告丙○○於收到寅○○所交付之信封袋之前時，即已知悉
      該信封即係被告乙○○先前交付給寅○○之賄款。依前理
      由，堪認被告丙○○與乙○○之間，於乙○○交付系爭信
      封袋予證人卯○○、寅○○、辰○○、巳○○、午○○、
      未○○、丑○○等人之始，即有賄選之犯意聯絡，並推由
      被告乙○○將賄款予證人卯○○、寅○○、辰○○、巳○○、午○○、未○○、丑○○等人。又被告丙○○另辯以
      ：依證人寅○○於原審審理時證詞，其認為系爭信封為被
      告丙○○透過乙○○所交付等情，為證人寅○○自己主觀
      上之誤認云云，然依證人寅○○所證述乙○○交信封給伊
      時，有向伊表示要伊支持丙○○等語觀之，可認證人寅○○主觀上之認知，係依據客觀事實判斷，並非全無憑據，
      且參以前述各情，難認證人寅○○有何主觀上認知錯誤。
      至被告乙○○於96年6 月間透過庚○○及甲○○等人取得
      系爭賄款後，雖未立即使用，直至96年11月20日晚上6 時
      許，始將收受60萬元當中提撥24萬元作為賄賂予上開里長
      之款項，期間雖已經過數月，然此應係被告丙○○、乙○○等人於籌劃並發放系爭賄款之過程中，為求周全謹慎所
      致，難認與論理法則有所違背。至被告丙○○於收受寅○○交還之內裝有3 萬元之信封時，雖有向寅○○說聲「謝
      謝」，惟此僅係一般之應酬語，且如前述，被告丙○○既
      未打開該信封，且與寅○○間雙方並無其他對話，又如何
      知悉該封內裝係寅○○捐助之政治獻金，自不能以被告丙○○有向寅○○道聲「謝謝」，即認其主觀上認該3 萬元
      係寅○○捐助之政治獻金，自不待言。
（七）又被告丙○○雖辯稱：縣政府的人及寅○○都有說核四廠
      那裡需要成立消防大樓，希望台電幫忙建設，他們的意思
      是希望在貢寮鄉買下一塊地來蓋，不要蓋在核四廠內，因
      為他們地都找好了，且寅○○之前拜託伊將瑞芳公園改為
      生態公園，所以伊才誤以為寅○○所交付之3 萬元為政治
      獻金，並轉交助理戊○○處理云云。惟查，證人寅○○於
      原審審理時證稱：瑞芳公園是丙○○自己爭取整修費用，
      不是其等請他幫忙爭取整修，伊知道丙○○有爭取到200
      萬元之設計費用，伊個人或是地方上事後並無對丙○○爭
      取上開經費表示謝意，中天餐廳那次聚餐，是伊邀請丙○○去，當時臺北縣消防局要建宿舍，好像消防局副局長拜
      託丙○○向交通部爭取經費整建宿舍，伊本身是義消，受
      副局長之請託去邀請丙○○，宿舍建好後，伊等義消也使
      用不到，宿舍是在雪山隧道那邊，是屬於消防局之宿舍，
      伊沒有拜託丙○○在地方上做何建設，也沒有說要捐款給
      丙○○等語（見原審卷(一)第158 頁、第159 頁、第161 頁
      ）。是被告丙○○所辯係因證人寅○○希望台電幫忙建設
      消防大樓，並拜託伊將瑞芳公園改成生態公園，因而誤會
      該錢是政治獻金之詞，顯無可採，依當時之客觀情狀，並
      無造成被告丙○○誤為政治獻金之情事。
（八）另查，證人戊○○（即被告丙○○擔任立法委員之國會辦
      公室主任）固於於原審時證稱：丙○○選舉帳務部分是由
      助理己○○處理，96年11月24日汐止競選總部成立時，丙○○交給伊3 萬元，說「這是瑞芳里長捐款的，你拿去處
      理」等語，伊就入帳汐止競選辦公室之帳目，汐止競選辦
      公室之帳目一開始係由伊管理，當時己○○還在立法院處
      理國會辦公室之事務，所以在96年11月底以前，競選辦公
      室帳目進出皆由伊來管理，直到該年12 月 份，才把帳務
      交給己○○，政治獻金平常是由己○○處理，由她記帳並
      開立收據，因為這筆金額不大，且當時又很忙碌，所以伊
      忘記將這筆錢交給己○○處理，正常流程是不管誰拿到政
      治獻金都要交給己○○處理，伊記帳時有看到這筆錢，想
      說等她來接手時再跟她說，伊不可能為了這筆錢特地拿去
      給她或叫她來拿，直到選舉投票結束後的97年1 、2 月間
      ，己○○打電話詢問伊是否有一筆3 萬元之政治獻金沒跟
      她說，伊才表示忘記了等語，當時已經來不及記入政治獻
      金了，就表示來不及就算了，政治獻金需要專戶處理，且
      本來就有1 本收支帳冊，若辦公室需開銷，就會從政治獻
      金匯款到辦公室，政治獻金帳冊就會有一筆支出紀錄，辦
      公室帳冊就會有一筆支出紀錄，政治獻金應先入政治獻金
      帳目，若有開銷需要才能從政治獻金之帳轉到辦公室之帳
      目，辦公室之帳目依照伊記帳之習慣，不是當天就是隔天
      入帳云云（見原審卷(一)第169 頁至第173 頁），並當庭提
      出以電腦列印之帳冊4 紙為據（見原審卷(一)第212 頁至第
      215 頁）。而證人己○○於原審審理時亦證述：選舉期間
      伊負責管理丙○○政治獻金專戶，並負責記帳，伊會逐筆
      紀錄，並詢問捐獻者是否開立收據，若要開立收據則須問
      對方詳細年籍資料，初期伊還在國會辦公室，因為立法院
      休會，所以不是96年9 月就是96年10月與戊○○交接，戊○○曾交接汐止競選辦公室之帳目予伊，並列表交付，內
      容伊大致看過，並登載在自己之電腦內，當時只登載餘額
      部分，沒有記載細目，依規定應要將細目一一登載，在97
      年1 月間選舉投票日後，伊開始整理政治獻金項目的明細
      要呈報監察院，看到戊○○之明細表，當時庚○○也在，
      伊發現帳目裡面有一筆類似政治獻金之捐款，應該是3 萬
      元，於是立即打電話與戊○○聯絡，詢問該筆收入之來源
      是否為政治獻金，其表示係政治獻金，因選舉很忙忘記了
      ，所以把它列為一般雜項支出，再加上政治獻金捐款收受
      期間已過，無法入帳，就列為一般流水帳，伊沒有向丙○○報告此事，但事後有向庚○○說明，依規定若屬政治獻
      金卻未存入政治獻金專戶，監察院會處罰，伊查帳過程中
      ，只有發現這一筆3 萬元捐款未匯入政治獻金專戶；捐贈
      者之錢要先入專戶，再經過庚○○同意，由伊提領現金或
      匯款給辦公室之主事者，印象中之前沒有發生過政治獻金
      未存入專戶之事情，而在偵查中檢察官多次傳訊時，伊未
      提起此事，是因檢察官沒有詢問等語（見原審卷(一)第181
      頁、第182 頁、第185 頁至第189 頁）。經原審傳喚戊○○、己○○後，再傳喚證人庚○○，其亦證稱：97年1 月
      份立法委員選舉完畢後，己○○有跟伊交接帳冊，發現戊○○交接給己○○之帳目中，有一筆3 萬元之捐贈，好像
      漏入政治獻金專戶，另外有一筆2 萬8 千元是汐止競選總
      部成立時，很多支持者之小額捐贈也沒有列入政治獻金專
      戶等語（見原審卷(二)第93頁）。則依上開證詞可知，證人
      戊○○與證人己○○證述其2 人就汐止辦公室帳務之交接
      時間明顯不同（證人戊○○係證稱於96年12月間與己○○
      交接，惟證人己○○卻證稱係96年10月間與其交接），嗣
      經原審法院再次向證人己○○確認其時間後，其仍證稱初
      期還在國會辦公室，因為立法院休會，所以不是96年9 月
      就是96年10月交接等語，之後原審法院提示證人戊○○之
      證詞後，其為配合證人戊○○之證詞，旋即改稱：2 人係
      於96年12月間交接等語，是以證人戊○○與己○○就汐止
      辦公室帳務部分，是否確實有交接之情事，已有可疑。又
      證人戊○○係證稱：丙○○交給伊3 萬元時，說「這是瑞
      芳里長捐款的」，然該帳冊上並未記載寅○○之姓名，而
      被告丙○○卻供稱：印象中有說捐款人之姓名，有說是寅
      ○○捐款等語（見原審卷(一)第193 頁），兩者說法明顯不
      同。又證人己○○既證稱：其於交接後，就戊○○所移交
      之帳冊細目逐一登載於電腦中，則自當發現有無漏未申報
      之政治獻金，以免遭監察院處罰，然為何己○○未能立即
      發現有漏報3 萬元之政治獻金之情。況證人戊○○所提出
      之帳冊中，尚有記載一筆「11月27日、零用金收入2 萬8
      千元、汐止競選總部收現金捐贈」（見原審卷(一)第214 頁
      ），而證人戊○○、證人己○○於原審審理時，均不知有
      該筆捐贈，其中證人己○○並明確證稱：查帳過程中，只
      有發現一筆3 萬元的捐款未匯入政治獻金專戶等詞，嗣經
      原審詳核戊○○所提出之帳冊，赫然發現另有記載上開11
      月27日之2 萬8 千元捐贈時，證人戊○○對此始證稱：這
      一筆己○○應會作帳處理，她沒有問到伊這一筆云云，而
      證人己○○對於先前所述除了3 萬元外，沒有其他政治獻
      金，而依照戊○○的帳目中另外於11月27日有2 萬8 千元
      之捐贈等情，於思索許久後對此回答：伊比較有印象是3
      萬元之政治獻金，而這筆2 萬8 千元伊把它當成零用金，
      所以沒有看後面之備註，所以沒有印象等語（見原審卷(一)
      第190 頁）。證人戊○○既為製作該帳冊之人，為何又對
      於該筆2 萬8 千元之捐贈毫無所悉？又證人己○○既證稱
      在選舉過後有詳細整理戊○○交接之帳目，然為何僅發現
      該筆3 萬元之捐款漏未申報，而未發現同帳冊中之另有2
      萬8 千元之捐款漏報？是以戊○○有無製作該帳冊、有無
      與己○○交接汐止競選辦公室之財務、及該帳冊之真實性
      等節，均啟人疑竇。再證人戊○○於原審審理時證稱：一
      些小的支出可以不用單據，其他要附上收據，伊都有交給
      己○○，沒有收據的部分也有支出證明單等詞；證人己○○則證稱：送監察院核銷時需要附上單據，以證明政治獻
      金的支出確實是用在選舉事務上等語（見原審卷(一)第178
      頁、第190 頁）以觀，依照正常程序，若證人戊○○確實
      於96年10月至11月底負責處理汐止競選辦公室之所有帳務
      ，則依其提出之帳冊內容（見原審卷(一)第212 頁至第215
      頁），關於支出之部分，理應有相關之單據、收據以茲證
      明係用於選舉事務，始得予以核銷，且依證人戊○○所言
      ，所有伊負責處理期間之開銷單據，均有交給己○○，以
      利己○○於向監察院申報時，一併作為選舉支出之憑據，
      則依理自證人己○○於偵查中提出之被告丙○○政治獻金
      專戶所有支出憑證影本內容（該份支出憑證與丙○○向監
      察院申報之內容相同，見97年度選偵字第2 號卷(三)第7 頁
      至第363 頁；97年度選偵字第2 號卷(四)第1 頁至第108 頁
      ），亦應有附上戊○○所製作帳冊之支出憑證。然經核對
      該戊○○記載帳冊之支出細目及丙○○政治獻金專戶之支
      出憑證，其中戊○○記載帳冊最後一筆支出係戊○○自己
      之零用金3 萬元恐無庸附憑證外，其餘共有70筆之支出，
      惟依照被告丙○○向監察院申報之所有支出憑證顯示，戊○○製作之帳冊附有支出憑證者，僅有10月30日支出900
      元（遙控器）、11月2 日支出600 元（遙控器）、11月17
      日支出2,300 元（汽油費）、11月19日支出1,500 元（遙
      控器）、11月20日支出2,250 元（購買雨衣）等有收據或
      發票可佐（見97年度選偵字第2 號卷(三)第114 頁、第116
      頁、第136 頁、第140 頁），其餘之支出均無任何憑證，
      堪認證人戊○○提出之帳冊有諸多瑕疵，其帳次記載之真
      實性尚難憑信，故該帳冊雖於11月24日記載「零用金收入
      、3 萬元、瑞芳捐獻（委員）」等字樣，係為證明被告丙○○收受寅○○交付之3 萬元後，當作政治獻金而交由戊○○處理，然由上述說明堪認該帳冊既已有上開諸多與事
      實不符之處，則該帳冊縱有前揭捐獻之記載，實未能證明
      被告丙○○於11月24日將寅○○所交付之3 萬元作為政治
      獻金方式處理。縱上所述，被告丙○○選舉時之政治獻金
      均需存入政治獻金專戶，且政治獻金均由丙○○之助理己○○管理，並由己○○開立收據交捐款人等情，既業據證
      人己○○、庚○○證述明確，已如前述，則為何惟獨寅○○提出3 萬元並交予丙○○後，竟未存入政治獻金專戶，
      復未依一般正常程序處理，實與常情有違，足認證人戊○○、己○○所述有所矛盾，而證人戊○○所提出之帳冊亦
      疑點重重，應係證人戊○○事後編造，難遽採為對於被告
      丙○○有利之證據，故被告丙○○上開辯解不足採信，足
      認被告丙○○應知悉該筆款項係寅○○退還被告乙○○所
      交付之賄賂。是被告丙○○上訴意旨所認主觀上認為於收
      受現金3 萬元係屬政治獻金等語，亦屬無稽。
（九）至被告丙○○另稱：伊於第5 屆及第6 屆立法委員選舉時
      、在瑞芳鎮之得票率分居第1 、第2 ，且於96年10月18日
      至96年10月20日間對於已表態之候選人之民調亦居於領先
      之地位，此為被告丙○○深耕地方之結果，被告丙○○於
      第7 屆立法委員選舉實無對瑞芳鎮選區之選民行賄之動機
      云云，然歷屆選舉之結果與第7 屆立法委員之結果非必然
      相同，又地方選區之民調亦僅為抽樣調查所為之統計結果
      ，是被告丙○○於瑞芳鎮之聲勢縱然可觀，然為鞏固票倉
      厚實票源基礎，仍非無對瑞芳鎮選區之選民行賄之動機。
      此外，另有中天海產樓2007年11月份行事曆、96年11月份
      訂餐單3 張、林光明娶媳婚宴喜幛2 幅、婚宴照片5 張、
      禮簿10本、紅包袋9 個、巳○○、丑○○、午○○、卯○○繳出之現金3 萬元等物扣案可資佐證，被告2 人共同向
      事實欄所載之里長行求賄賂等情，堪以認定。被告丙○○
      所辯無非畏罪卸責之詞，不足採信，被告2 人犯行應堪認
      定，應予依法論科。
二、論罪科刑之理由：
（一）按刑法上之行求賄賂，指行為人自行主動要求送賄予有投
      票權人，以行賄者一方之意思表示為已足，雖不以對方允
      諾為必要，惟其行賄之意思表示須已達於對方，始克成立
      （最高法院95年度台上字第4610號判決意旨參照）。次按
      公職人員選舉罷免法第99條第1 項之賄選罪係以對於有投
      票權之人，行求期約或交付賄賂或其他不正利益，而約其
      不行使投票權或為一定之行使為構成要件。亦即須視行為
      人主觀上是否具有行賄之犯意，而約使有投票權人為投票
      權一定之行使或不行使；客觀上行為人所行求期約或交付
      之賄賂或不正利益是否可認係約使投票權人為投票權之一
      定行使或不行使之對價；以及所行求、期約、交付之對象
      是否為有投票權人而定。上開對價關係，在於行賄者之一
      方，係認知其所行求、期約或交付之意思表示，乃為約使
      有投票權人為投票權一定之行使或不行使；在受賄者之一
      方，亦應認知行賄者對其所行求、期約或交付之意思表示
      ，乃為約使其為投票權一定之行使或不行使。且對有投票
      權人交付之財物或不正利益，並不以金錢之多寡為絕對標
      準，而應綜合社會價值觀念、授受雙方之認知及其他客觀
      情事而為判斷（最高法院92年台上字第893 號判例意旨可
      資參照）；綜合上述最高法院判例之意旨，行為人贈送予
      有投票權人之財物，是否為換取選票之對價利益，亦即是
      否成立「對價關係」，並不以金錢之多寡為衡量標準，而
      應綜合社會價值觀念、授受雙方之認知及其他客觀情事而
      為判斷。
（二）次按公職人員選舉罷免法於96年11月7 日修正，依該法第
      134 條規定，該法於公布日施行，故核被告2 人所為之犯
      罪時間係在新修正之公職人員選舉罷免法施行之後，故應
      直接適用修正後之法律。次按投票行賄罪之處罰分別規定
      於刑法第144 條及公職人員選舉罷免法第99條第1 項，而
      公職人員選舉罷免法第99條第1 項為刑法第144 條之特別
      法，依特別法應優先適用於普通法之規定，應優先適用公
      職人員選舉罷免法。又公職人員選舉罷免法第99條第1 項
      賄選罪之行求、期約、交付係階段行為，如行賄者已實施
      交付賄賂或其他不正利益之行為，相對人對其交付之目的
      已然認識而予收受，即成立交付賄賂罪（最高法院93年台
      上字第6392號判決意旨可資參照）。核被告丙○○、乙○○所為，係犯公職人員選舉罷免法第99條第1 項之交付賄
      賂罪。其行求之行為，為交付賄賂之階段行為，為交付賄
      賂之行為所吸收，不另論罪。
（三）再按共同正犯，在合同之意思內各自分擔犯罪行為之一部
      ，相互利用他人之行為，以達其犯罪之目的者，即應對全
      部所發生之結果，共同負責，自無分別何部分之傷，孰為
      下手之人為必要（最高法院73年台上字第2364號、27年上
      字第755 號判例同此意旨）。本件被告丙○○與乙○○就
      前揭賄選犯行，互有犯意聯絡與行為分擔，為共同正犯。
（四）又按公職人員選舉罷免法第99第1 項所定之對有投票權人
      交付賄賂或不正利益罪之賄選行為，乃行為人基於足以讓
      候選人當選票數之賄選目的，反覆向多數人交付賄賂或其
      他不正利益，約定不行使投票權或為一定行使；是對有投
      票權人交付賄賂或其他不正利益之犯行，於構成要件類型
      上，本質上已具備反覆、延續之行為特徵，其持續多次對
      有投票權人交付賄賂或其他不正利益即為此類犯罪之典型
      或常態，於刑法評價上自應僅成立集合犯一罪（最高法院
      96年度台上字第1133號判決意旨參照）。是以，被告2 人
      對於有投票權之人交付賄賂而約其投票權為一定之行使犯
      行，應論以一罪。
（五）被告乙○○於96年12月22日原審羈押庭訊時之偵查中階段
      ，已自白其向事實欄所載之里長為投票行賄之犯行（見原
      審96年度聲羈字第216 號卷第4 頁），則其對於所犯賄選
      犯行之情節，既於偵查中自白犯行，應依公職人員選舉罷
      免法第99條第5 項前段規定減輕其刑。
三、原審認被告罪證明確，因而依公職人員選舉罷免法第99條第
    1 項、第3 項、第5 項前段、第113 條第3 項，刑法第11條
    前段、第28條、第37條第2 項、第3 項等規定，並審酌公平
    公正之選舉乃民主政治最重要之表徵，攸關國家政治之良窳
    、法律之興廢、公務員之進退，影響國家根基及人民權利至
    深且鉅，如以金錢或其他利益介入選舉，將抹滅實行民主政
    治之真意，故賄選實為敗壞選風之主要根源，尤其我國法治
    單位及媒體均強力教育民眾反賄選之觀念多年，被告丙○○
    身為立法委員，被告乙○○為里長，本應為民表率，卻仍無
    視法律、政令宣導、以身試法，對我國民主政治及乾淨選風
    所造成之負面影響匪淺，被告丙○○為謀其當選第7 屆之立
    法委員，夥同被告乙○○對有投票權人交付賄賂，圖影響有
    投票權人自由行使其投票權之意思，其所為足以敗壞選風，
    腐蝕民主法治根基，導致基層選舉民主政治無法落實建立，
    另盱衡其賄賂之款項、選舉層級、賄選對象暨人數，被告2
    人之犯罪動機、目的、手段、犯罪後之態度等一切情況，量
    處被告丙○○有期徒刑3 年2 月；被告乙○○有期徒刑2 年
    。並以公職人員選舉罷免法第113 條第3 項規定：「犯本章
    之罪或刑法分則第六章之妨害投票罪，宣告有期徒刑以上之
    刑者，並宣告褫奪公權。」，惟該法並未規定褫奪公權宣告
    之期間標準，而公職人員選舉罷免法為刑法之特別法，刑法
    總則除於其他法令有特別規定外，亦適用之，故褫奪公權之
    宣告即應適用刑法第37條第2 項之規定。本件被告2 人既經
    判處有期徒刑以上之刑，應依法諭知被告丙○○褫奪公權4
    年；乙○○褫奪公權3 年。另說明（一）關於扣案之12萬元
    部分：按公職人員選舉罷免法第99條第3 項規定：「預備或
    用以行求期約或交付之賄賂，不問屬於犯人與否，沒收之」
    。但如其賄賂已交付予有投票權之人收受，因收受者係犯刑
    法第143 條第1 項之投票受賄罪，其收受之賄賂應依同法條
    第2 項之規定：「犯前項之罪者（指投票受賄罪），所收受
    之賄賂沒收之。如全部或一部不能沒收時，追徵其價額」。
    則關於已交付（即已收受，下同）之賄賂，於公職人員選舉
    罷免法第99條第3 項、刑法第143 條第2 項，雖均有沒收之
    規定，惟刑法第143 條第2 項併規定，如全部或一部不能沒
    收時，追徵其價額；亦即已交付之賄賂，依據公職人員選舉
    罷免法第99第3 項規定，僅能沒收賄賂之原物；依據刑法第
    143 條第2 項，則於全部或一部不能沒收時，追徵其價額。
    故犯投票行賄罪者，其已交付之賄賂，自應依刑法第143 條
    第2 項之規定，於其對向共犯所犯投票受賄罪之從刑宣告追
    徵、沒收，不得再依公職人員選舉罷免法第99條第3 項規定
    沒收。其對向共犯所犯刑法第143 條第1 項之投票受賄罪，
    倘經檢察官依刑事訴訟法第253 條規定，為職權不起訴處分
    ；或依同法第253 條之1 規定，為緩起訴處分，上揭已交付
    予對向共犯之賄賂，亦應由檢察官依同法第259 條之1 規定
    ，聲請法院對該對向共犯宣告沒收，仍不得依公職人員選舉
    罷免法第99第3 項規定，對犯投票行賄罪或預備犯投票行賄
    罪之被告宣告沒收（最高法院97年度台上字第4399號、96年
    台上字第7625號、95年度台上字第2407號、96年度台上字第
    615 號判決亦同此意旨）。故本件在巳○○、丑○○、午○○、卯○○等人處所扣得之3 萬元（共12萬元) ，均係被告
    乙○○交付之賄賂，因既已交付與巳○○等人為賄賂，且其
    4 人均經檢察官依刑事訴訟法第253 條之1 為緩起訴處分，
    此有97年度選偵第2 號、第5 號緩起訴處分書在卷可稽，故
    均無從依公職人員選舉罷免法第99條第3 項規定諭知沒收。
    （二）關於未扣案之行求余林瑲之3 萬元賄款及辰○○、未
    ○○、寅○○已分別返還3 萬元之賄款部分：又公職人員選
    舉罷免法第99條第3 項規定「預備或用以行求期約或交付之
    賄賂，不問屬於犯人與否，沒收之」，該條規定係刑法第38
    條第1 項第2 款、第3 項但書之特別規定，採義務沒收主義
    。故苟能證明係預備或用以行求期約或交付之賄賂，不問屬
    於犯人與否，均應宣告沒收，不以當場搜獲扣押者為限（最
    高法院97年度台上字第34 3號判決可資參照）。故關於由被
    告乙○○出面行求余林瑲之賄賂3 萬元，及由被告乙○○交
    付賄款各3 萬元予辰○○、未○○、寅○○後，其等3 人均
    已返還之賄款部分，雖均未扣案，然被告於行求余林瑲時業
    已備妥該3 萬元之賄賂，而辰○○、未○○、寅○○業已返
    還賄款，無從依刑法第14 3條第2 項予以沒收，故均仍應依
    公職人員選舉罷免法第99條第3 項規定沒收。又共同正犯因
    投票賄選罪而預備用以交付之賄賂為現金時，因共同正犯應
    就全部犯罪結果負其責任，而合併計算預備用以交付之賄賂
    ，且於沒收時，為避免執行時發生重複沒收之情形，故各共
    同正犯之間係採連帶沒收主義，於裁判時應諭知被告共同預
    備用以交付之賄賂應與其他共同正犯連帶沒收（最高法院97
    年度台上字第343 號、4210號裁判亦同此意旨）。（三）其
    餘扣押物部分：扣案之中天海產樓2007年11月份行事曆、96
    年11月份訂餐單3 張、林光明娶媳婚宴喜幛2 幅、婚宴照片
    5 張、禮簿10本、紅包袋9 個雖得以證明被告2 人之犯行，
    屬本案之證物，然均非被告2 人所有供犯罪所用之物，故無
    庸宣告沒收。至於扣案之林明智名片2 張、記事本1 本、曾
    素貞2007年行事曆1 本、空白信封、收據3 張、筆記紙1 張
    、瑞芳鎮里長聯誼會收支簿、丙○○競選文宣帽、謝榮壽96
    年度行事曆、臺北縣瑞芳鎮鶴齡早健會會員名冊、聯絡資料
    1 份、文件資料1 份、96年12月21日保證金現金捆繩2 條等
    物，既均無積極證據證明係供本案用以行賄所用，自均無從
    依法為沒收之諭知。核其認事用法，並無違誤，量刑亦稱妥
    適，被告丙○○等上訴意旨，仍執前詞否認犯罪，或請求從
    輕量刑，均無理由，應駁回之。
四、又被告乙○○前未曾受有期徒刑以上刑之宣告，有本院被告
    全國前案紀錄表1 紙在卷可憑，而被告乙○○自始均坦承犯
    行，態度良好，且查其子胡延凱因案在監，其妻辛○○患有
    精神障礙，另有高齡81歲老母陳妹由被告扶養，有在監證明
    書、戶籍謄本、身心障礙手冊等在卷可按，其全家人皆須仰
    賴其照顧，經此刑之宣告後，應知警惕而無再犯之虞，本院
    因認其刑之執行以暫不執行為適當，爰予以宣告緩刑4 年，
    用啟自新，併此敘明。
據上論斷，應依刑事訴訟法第368 條，刑法第74條第1 項第1 款
，判決如主文。
本案經檢察官張熙懷到庭執行職務。
中    華    民    國    98    年    10    月    14    日
                  刑事第十四庭審判長法  官  陳志洋
                                    法  官  梁耀鑌
                                    法  官  謝靜恒
以上正本證明與原本無異。
如不服本判決，應於收受送達後10日內向本院提出上訴書狀，其
未敘述上訴之理由者並得於提起上訴後10日內向本院補提理由書
（均須按他造當事人之人數附繕本）「切勿逕送上級法院」。
                                    書記官  陳珮茹
中    華    民    國    98    年    10    月    14    日
附錄本案論罪科刑法條全文：
公職人員選舉罷免法第99條第1 項、第3 項、第5 項前段：
對於有投票權之人，行求期約或交付賄賂或其他不正利益，而約
其不行使投票權或為一定之行使者，處3 年以上10年以下有期徒
刑，得併科新臺幣1 百萬元以上1 千萬元以下罰金。
預備犯前項之罪者，處1 年以下有期徒刑。
預備或用以行求期約或交付之賄賂，不問屬於犯人與否，沒收之
。犯第1 項或第2 項之罪，於犯罪後六個月內自首者，減輕或免
除其刑；因而查獲候選人為正犯或共犯者，免除其刑。
犯第1 項或第2 項之罪，在偵查中自白者，減輕其刑；因而查獲
候選人為正犯或共犯者，減輕或免除其刑。
公職人員選舉罷免法第113條第3項：
犯本章之罪，其他法律有較重處罰之規定者，從其規定。
辦理選舉、罷免事務人員，假借職務上之權力、機會或方法，以
故意犯本章之罪者，加重其刑至二分之一。
犯本章之罪或刑法分則第六章之妨害投票罪，宣告有期徒刑以上
之刑者，並宣告褫奪公權。


司法院資訊處製作；財團法人民間司法改革基金會備份。
